【裁判字號】    95,交聲,1901
【裁判日期】    951229
【裁判案由】    交管條例聲異
【裁判全文】
臺灣板橋地方法院交通事件裁定        95年度交聲字第1901號
原處分機關  交通部公路總局臺北區監理所
異  議  人
即受處分人  甲○○
上列受處分人因違反道路交通管理處罰條例案件，對於交通部公
路總局臺北區監理所於中華民國九十五年十一月六日以北監營裁
字第裁四０─Ｃ00000000號違反道路交通管理事件裁決
書所為之裁決處分（原舉發案號：臺北縣政府警察局九十五年十
月三十一日北縣警交字第Ｃ00000000號）不服，聲明異
議，本院裁定如下：
    主  文
原處分關於甲○○汽車駕駛人，駕駛汽車經測試檢定酒精濃度超
過規定標準因而致人受傷，處罰鍰新臺幣肆萬伍仟元部分撤銷。
其餘異議駁回。
    理  由
一、原處分意旨略以：異議人即受處分人甲○○，於民國九十五
    年十月三十一日晚上七時四十六分許，騎乘車號ＱＰＰ─二
    四九號輕型機車，行經臺北縣樹林市○○路二七五號，因「
    酒後駕車肇事致乘客受傷，經警到場處理時測得呼氣酒精濃
    度達每公升０‧八二毫克」之違規事實經警掣單舉發，乃依
    道路交通管理處罰條例第三十五條第一項第一款、第二十四
    條第一項第二款之規定，裁處罰鍰新臺幣（下同）四萬五千
    元，並調扣駕駛執照二年，且施以道路交通安全講習。異議
    人則以：刑法係採一罪一罰，而道路交通管理處罰條例第三
    十五條第一項第一款規定酒後駕車肇事致人受傷，是否包括
    酒後駕車肇事致「乘客」受傷，另伊違規當日係騎乘輕型機
    車，是否能吊扣伊的汽車駕駛執照，均有疑義，且吊扣駕駛
    執照將影響工作及生活云云，表明不服而提出異議。
二、按汽車駕駛人（包括機器腳踏車）飲用酒類或其他類似物後
    其吐氣所含酒精濃度超過每公升０‧二五毫克或血液中酒精
    濃度超過百分之０‧０五以上者，不得駕車，道路交通安全
    規則第一百十四條第二款定有明文。又汽車駕駛人，駕駛汽
    車經測試檢定酒精濃度超過規定標準者，處一萬五千元以上
    六萬元以下罰鍰，並當場移置保管該汽車及吊扣其駕駛執照
    一年；因而肇事致人受傷者，並吊扣其駕駛執照二年；致人
    重傷或死亡者，吊銷其駕駛執照，並不得再考領；汽車駕駛
    人，有第三十五條第一項規定之情形，應接受道路交通安全
    講習，道路交通管理處罰條例第三十五條第一項第一款、第
    二十四條第一項第二款亦有明文。
三、經查：
（一）按九十四年二月五日公布，九十五年二月五日施行之行政
      罰法第一條規定「違反行政法上義務而受罰鍰、沒入或其
      他種類行政罰之處罰時，適用本法。但其他法律有特別規
      定者，從其規定」，足認行政罰法係屬行政罰之基本法，
      而道路交通管理處罰條例本質上係屬行政罰，此觀該條例
      中就交通違規行為所定法律效果包括罰鍰、吊扣證照裁罰
      等行政罰甚明（參照行政罰法第一條、第二條將罰鍰、吊
      扣證照處分均定為行政罰），是違反道路交通管理處罰條
      例之裁罰事件，自有行政罰法之適用。
（二）次按行政罰法第二十六條規定：「一行為同時觸犯刑事法
      律及違反行政法上義務規定者，依刑事法律處罰之。但其
      行為應處以其他種類行政罰或得沒入之物而未經法院宣告
      沒收者，亦得裁處之。前項行為如經不起訴處分或為無罪
      、免訴、不受理、不付審理之裁判確定者，得依違反行政
      法上義務規定裁處之。」此即所謂一事不二罰之原則。究
      其立法目的，係因一行為同時觸犯刑事法律及違反行政法
      上義務規定時，由於刑罰與行政罰同屬對不法行為之制裁
      ，而刑罰之懲罰作用較強，故依刑事法律處罰，即足資警
      惕時，實無一事二罰再處行政罰之必要。是因同時觸犯刑
      事法律及違反行政法上義務規定之行為，行政機關得否科
      以與刑罰相類之行政罰處罰，端視該行為之刑事訴追或審
      判程序終局結果而定，在刑事訴追、審判程序尚未終局確
      定前，行政機關自不得逕予裁罰；至於沒入或其他種類行
      政罰，因兼具維護公共秩序之作用，其內容具有特殊性，
      與行政目的之達成密切攸關，行政機關自仍得併予裁處。
      又此所稱「其他種類行政罰」，係指違反行政法上之義務
      應受「裁罰性」之「不利處分」而言，依行政罰法第二條
      規定，應包括限制或禁止行為之吊扣證照處分在內。
（三）再按觸犯刑事法律之犯罪行為，除得經檢察官之起訴，並
      由法院審理後，為有罪科刑、無罪、免訴、不受理、不付
      審理之裁判外，如檢察官認該行為所涉為死刑、無期徒刑
      或最輕本刑三年以上有期徒刑以外之罪，於參酌刑法第五
      十七條所列事項及公共利益之維護，認以緩起訴為適當者
      ，得定一年以上三年以下之緩起訴期間為緩起訴處分，並
      同時命被告為一定之金錢給付，因該金錢給付係附隨於緩
      起訴處分之負擔，性質上並非刑罰，核與前開行政罰法第
      二十六條所稱一事不二「罰」之要件不合，受緩起訴處分
      之人自不得以其已履行該緩起訴處分所命之金錢給付為由
      ，援引上開行政罰法第二十六條之規定，主張就同一行為
      免受行政罰。然因經檢察官為「緩起訴」處分者，於「緩
      起訴」之猶豫期間內，檢察官可對其持續觀察，若認其顯
      無反省警惕之情或根本欠缺反省警惕之能力者，得依職權
      或依告訴人之聲請，將「緩起訴」處分撤銷，並依法追訴
      ，法院則得依審理結果，為有罪科刑之裁判，亦即在緩起
      訴處分之猶豫期間內，刑事訴追程序仍未終局確定，此與
      不起訴處分確定後，刑事訴追程序終結，檢察官原則上不
      得就同一行為再行起訴之法律效果迥異。是緩起訴處分自
      不得類推不起訴處分，而適用行政罰法第二十六條第二項
      之規定。是以，經檢察官諭知緩起訴處分之行為，如同時
      違反行政法上義務之規定，在緩起訴處分於猶豫期間期滿
      前，因刑事訴追程序尚未確定終結，行為人仍有因緩起訴
      遭撤銷而受刑事追訴處罰之可能，此時行政機關若逕行依
      法行政裁罰，毋寧將使行為人有同時遭受行政處罰及刑事
      處罰之可能，故依行政罰法第二十六條之立法意旨，在違
      反行政法上義務之行為業經緩起訴處分之情形下，行政機
      關應待緩起訴處分實質確定（即緩起訴猶豫期間經過而未
      經撤銷），行為人已最終確定免於受刑事訴追或處罰時，
      行政機關方得為行政裁罰（臺灣高等法院九十五年度交抗
      字第第七六一號、八五二號、八五三號裁定均採相同見解
      ）。
（四）本件異議人於九十五年十月三十一日晚上七時許，在臺北
      縣樹林市○○路某小吃店服用酒類後，已達不能安全駕駛
      動力交通工具之程度，竟仍於同日晚上七時四十六分許，
      騎乘車號ＱＰＰ─二四九號輕型機車附載友人王光榮，行
      經臺北縣樹林市○○路二七五號前時，異議人因不勝酒力
      ，不慎摔倒，致後座之王光榮因而倒地受傷，經警到場處
      理並測得異議人呼氣酒精濃度達每公升０‧八二毫克，已
      逾規定不得駕駛車輛之濃度標準等情，業據異議人於偵查
      中坦承不諱，並有臺灣板橋地方法院檢察署九十五年度速
      偵字第一四九八號緩起訴處分書電腦列印本一件在卷可稽
      ，且異議人提出本件交通聲明異議時對於上開酒後騎乘機
      車致所載乘客受傷一節並未爭執，足認異議人確有上開裁
      決書所認定之酒後駕車肇事致人受傷之交通違規行為無訛
      。至道路交通管理處罰條例第三十五條第一項第一款規定
      「汽車駕駛人，駕車經測試檢定酒精濃度超過規定標準，
      因而肇事致人受傷者」，所謂「因而肇事致人致死」，係
      指駕駛人酒後駕車肇事導致駕駛人以外之人因而受傷害而
      言，自包括該駕駛人所駕駛汽車、機車附載之乘客因駕駛
      人酒後駕車肇事致受傷之情形，是異議人辯稱上開道路交
      通管理處罰條例規定不包含乘客受傷云云，並非足採。另
      本件異議人前未曾考領機車駕駛執照一節，業據原處分機
      關陳明在卷，且本院依異議人之身分證字號查詢結果並無
      相關之機車駕駛執照資料，亦有證號查詢機車駕駛人資料
      在卷可憑，而觀之道路交通管理處罰條例第三十五條第一
      項規定，並未限制處罰機關吊扣駕駛執照之種類，是原處
      分機關以異議人無機車駕駛執照而對其裁罰吊扣汽車駕駛
      執照一節（見異議案件移送書意見欄記載），於法並無不
      合，異議人辯稱不應吊扣其汽車駕駛執照云云，容有誤會
      。又異議人另辯稱：其被吊扣駕駛執照，將影響工作及生
      活而請求准予免吊扣駕駛執照云云，惟異議人違規事實明
      確，即應依法受罰，經核亦無法定免責事由，併予敘明。
四、綜上，本件異議人同一酒後駕車之行為，因同時觸犯刑法第
    一百八十五條之三之公共危險罪，經臺灣板橋地方法院檢察
    署檢察官偵查後，認異議人之犯罪事實事證明確，惟符合緩
    起訴之要件，業於九十五年十一月六日以九十五年度速偵字
    第一四九八號處分緩起訴，期間為一年，被告即受處分人應
    當庭立悔過書（已履行），並於接獲緩起訴處分執行命令後
    二個月內，向財團法人中華啟能基金會支付二萬元，且於緩
    起訴期間內不得再有酒後駕車之行為等情，有臺灣板橋地方
    法院檢察署九十五年度速偵字第一四九八號緩起訴處分書電
    腦列印在卷可稽。揆諸前揭說明，異議人以刑法以一罪一罰
    論為由主張本件免罰雖無理由，惟本件原處分之裁決日期為
    九十五年十一月六日，惟前開緩起訴處分於九十五年十一月
    八日公告，以緩起訴期間一年計算，該緩起訴於九十六年十
    一月八日才能實質確定，然原處分機關於上開緩起訴處分尚
    未實質確定前，原處分機關逕依道路交通管理處罰條例規定
    裁罰異議人罰鍰四萬五千元部分，顯與行政罰法第二十六條
    第二項之規定意旨有違，難認適法。又，本件裁決書之處罰
    主文欄關於罰鍰部分，先記載「一、罰鍰新台幣四萬五千元
    整，‧‧罰鍰‧‧限於九十五年十二月六日前繳納‧‧」，
    復又記載「二、罰鍰部分俟法院判決確定處以罰金低於新台
    幣四萬五千元，應依本裁決繳納罰鍰不足之部分‧‧」等語
    ，顯見本件原裁決處分就上述罰鍰繳納期限之記載明顯前後
    矛盾；且原處分機關就罰鍰部分，另為「罰鍰部分俟法院判
    決確定處以罰金低於新台幣四萬五千元，應依本裁決繳納罰
    鍰不足之部分‧‧」之附款，然罰鍰、罰金分屬行政罰及刑
    罰之性質，本件異議人究應繳納多少數額之行政罰鍰，自不
    應以刑事判決罰金之數額作為決定標準，是上開附款內容逕
    以法院判決確定處以罰金金額是否低於四萬五千元，作為異
    議人他日是否應再繳納罰鍰之標準，核與本件行政處罰之目
    的間，顯未具有正當合理之連結，揆之行政程序法第九十四
    條規定，是原處分機關就本件罰鍰部分逕為上開附款，亦非
    適法。從而，本件原處分機關關於罰鍰處分部分，應由本院
    予以撤銷，並發回原處分機關，俟上開緩起訴處分之終局執
    行結果，另為適法之處分。至原處分裁處吊扣異議人駕駛執
    照二年、施以道路交通安全講習部分，原屬達成「遏止酒後
    駕車之不法行為，維護道路交通用路權人之生命、身體之安
    全法益」行政目的所必要之不利處分，縱異議人因同一酒後
    駕車之公共危險犯行另受刑事訴追，依行政罰法第二十六條
    但書之規定，仍得裁處之，是異議人此部分之異議為無理由
    ，應予駁回。
據上論斷，應依道路交通管理處罰條例第八十七條第二項，道路
交通案件處理辦法第十九條、第二十條前段，裁定如主文。
中    華    民    國    95    年    12    月    29    日
                        交通法庭 法  官 楊 志 雄
以上正本證明與原本無異
如不服本裁定應於送達後5日內向本院提出抗告狀。
                                書記官  陳 春 銘
中    華    民    國    96    年     1    月     2     日


司法院資訊處製作；財團法人民間司法改革基金會備份。
